【裁判字號】    98,聲繼,18
【裁判日期】    980828
【裁判案由】    聲明繼承
【裁判全文】
臺灣花蓮地方法院民事裁定              98年度聲繼字第18號
聲  請  人  甲○○
代  理  人  丙○○
上列聲明人聲明繼承被繼承乙○○遺產事件，本院裁定如下：
    主  文
聲明駁回。
程序費用由聲明人負擔。
    理  由
一、聲請意旨略以：聲請人甲○○（男、1920年11月15日生、公
    民身份號碼：000000000000000000號、住四川省夾江縣甘江
    鎮陶渡村1組）為大陸地區人民，係被繼承人乙○○（男、
    民國6年6月21日生，身分證統一編號：Ｚ000000000號，生前
    住花蓮縣壽豐鄉○○村○○鄰○○路○段2 號，歿於96年11月
    14日）之胞弟，依民法第1138條第3 款規定為繼承人，對被
    繼承人乙○○之遺產有繼承權，爰依臺灣地區與大陸地區人
    民關係條例第66條規定聲明繼承乙○○之在臺遺產云云。
二、按大陸地區人民繼承臺灣地區人民之遺產，應於繼承開始起
    3 年內以書面向被繼承人住所地之法院為繼承之表示，臺灣
    地區與大陸地區人民關係條例第66條第1 項前段定有明文。
    故依臺灣地區與大陸地區人民關係條例第66條第1 項前段規
    定向法院聲明繼承者，限於被繼承人在大陸地區之繼承人。
    本件聲請人甲○○主張其為被繼承人乙○○在大陸地區出生
    之胞弟，固據聲請人提出中華人民共和國四川省樂山市嘉州
    公證處（2009）樂市嘉証字第769 號公證書為證，並經財團
    法人海峽交流基金會認證而得認為其形式為真正；然該證明
    書之內容是否符合事實，該基金會並無從得知，故法院仍應
    審認其內容是否真實。經查：
（一）本院依職權向國防部參謀本部人事參謀次長室查詢被繼承
      人乙○○之親屬資料，無聲請人人為乙○○之兄弟姐妹之
      記載，此有該部人事參謀次長98年6 月23日國人勤務字第
      0980008389號函在卷可。又本院依職權調閱行政院國軍退
      除役官兵輔導委員會花蓮縣榮民服務處故乙○○善後（遺
      產）卷宗查核結果，乙○○之榮民親屬關係表之大陸親屬
      （含養親）欄部分，亦未有聲請人之記載，有行政院國軍
      退除役官兵輔導委員會花蓮縣榮民自費安養中心榮民親屬
      關係表附於上開善後（遺產）卷宗可憑。互核乙○○之單
      身親屬關係表之大陸親屬（含養親）欄及上開兵籍資料之
      親屬資料，並酌兄弟乃屬至親之情，如聲請人確為被繼承
      人確之胞弟，則其於填寫兵籍表及單身親屬及權益代表之
      大陸親屬（含養親）欄以陳報親屬時，衡情當不至於漏填
      聲請人，從而聲請人是否為被繼承人之胞弟當非無疑。
（二）又被繼承人乙○○於生前立有代筆遺囑，指定其遺產於百
      年之後殤喪費用使用外，其餘交給國家處理，有代筆遺囑
      1 件附於上開善後（遺產）卷宗可查。按兄弟關係乃血緣
      至親，苟聲請人確為被繼承人在大陸地區之胞弟，衡諸常
      情，被繼承人不可能於書立遺囑時，漏列至親之胞弟為其
      遺產繼承人，反將其遺產全數交與國家處理人之理，準此
      ，難認聲請人確為被繼承人在大陸地區之胞弟。
（三）另聲請人提出被繼承人於2007年3月18日及同年4月26日寄
      予與聲請人同地址之弟妹「季淑華」之信紙暨附信封2 份
      ，及2002年元月及2004年3月11日署名金華信紙2紙，並以
      98年8月6日狀陳季淑華為其妻子等，以證其為乙○○之胞
      弟。然據聲請人提出居民戶口簿之記載，聲請人於1998年
      9 月22日登記時業已喪偶，其婚姻狀態嗣後均未變更登記
      ，有該居民戶口簿暨附之四川省樂山市嘉州公証處(2009)
      樂市嘉証第772號公證書及財團法人海峽交流基金會 (98)
      核字第036561號證明在卷。聲請人既已喪妻，是季淑華是
      否其配偶已非無疑。又查上揭被繼承人寄予季淑華之信函
      中無任何代為問候聲請人之情；另查上揭繼承卷宗內所留
      「季淑華」寄予於2005年2 月16日、2005年7月2日、2006
      年11月26日、2007年3月5日、2007年4月13日、2009年5月
      20日所寄予被繼承人信函中，均無任何聲請人吉光片羽。
      倘「季淑華」為聲請人同居之配偶，考量手足至親之情，
      何以上揭往來信函均無提及聲請人之情？綜上諸情，尚難
      認聲請人為季淑華之夫、被繼承人之胞弟。
（四）聲請人所提出之合照照片乙張，並主張乙○○於1989年 5
      月份第一次回家探親，1992年5 月份第二次回家探親。後
      又回家過三次。最後一次是2002年1 月份等情，業有四川
      省夾江縣甘江鎮陶渡村村民委員會開具證明書一份在卷。
      惟本院依職權查詢乙○○入出國資料，其結果：乙○○於
      1992年無入出國記錄，有內政部入出國及移民署98年7 月
      17日移署資處字第0980102986號函暨附入出國證明書1 紙
      在卷，則是該村委員會之證明書與事實已有不符。另本院
      依職權查詢乙○○大陸地區入出境申請書及台閩地區人民
      出境後轉往大陸探親表，其結果：乙○○於78年2 月11日
      聲請至大陸地區探視其弟吳金有；80年3 月12日聲請至大
      陸地區探視其兄吳金國等情有出入國移民署上揭函暨附大
      陸地區入出境申請書及台閩地區人民出境後轉往大陸探親
      表在卷。審酌兩岸隔離已久，返鄉探視並與親朋故友合照
      乃屬常情，縱令被繼承人返鄉所探視其兄吳金國及弟吳金
      有時，探視聲請人並與之合照，然尚不足證明聲請人與乙
      ○○間之關係，自不足單以乙○○曾返鄉探親並與聲請人
      合照之情，即遽認聲請人係乙○○之胞弟。
（五）綜上諸情，核無聲請人為被繼承人親屬之記載資料可資審
      認，是聲請人自稱為被繼承人之胞弟及其所提出之大陸地
      區公證書所記載之內容，顯與上開被繼承人之親屬資料內
      容不符，聲請人是否為在大陸地區之胞弟而得為繼承人，
      尚有疑義，自無法確認聲請人為真正之繼承人。從而，本
      件聲請人聲明繼承，於法未合，應予駁回。
三、依非訟事件法第21條第1項前段，裁定如主文。
中    華    民    國    98    年    8     月    28    日
                  家事法庭      法  官  沈士亮
以上正本係照原本作成。
如對本裁定抗告須於裁定送達後10日內向本院提出抗告狀，並繳
納抗告費新台幣1，000元。
中    華    民    國    98    年    8     月    31    日
                                書記官  陳景源


司法院資訊處製作；財團法人民間司法改革基金會備份。
